【裁判字號】    99,上訴,1057
【裁判日期】    991026
【裁判案由】    違反臺灣地區與大陸地區人民關係條例等
【裁判全文】
臺灣高等法院刑事判決                99年度上訴字第1057號
上  訴  人  臺灣板橋地方法院檢察署檢察官
被      告  丙○○
被      告  乙○○
上列上訴人因被告等違反臺灣地區與大陸地區人民關係條例等案
件，不服臺灣板橋地方法院98年度訴字第1640號，中華民國98年
11月20日第一審判決（起訴案號：臺灣板橋地方法院檢察署97年
度偵緝字第2702號），提起上訴，本院判決如下：
    主  文
上訴駁回。
    理  由
一、公訴意旨略以：被告丙○○及大陸地區人士被告乙○○均明
    知大陸地區人民非經主管機關許可，不得進入臺灣地區，雙
    方竟於民國92年8月間，經由姓名年籍不詳之成年女子「阿
    華」介紹認識後，為使乙○○進入臺灣地區以達非法打工之
    目的，遂由被告丙○○、乙○○協議假結婚，使被告乙○○
    得以團聚名義於92年10月21日入境臺灣地區，繼於同年 8月
    12日，丙○○前往大陸地區福建省寧德市與乙○○辦理假結
    婚登記，即先行返臺。被告丙○○、乙○○均明知並無結婚
    之真意，為達使被告乙○○入境臺灣地區之目的，由被告丙○○於同年 9月17日持相關資料至臺北縣新莊市戶政事務所
    辦理其與大陸女子乙○○結婚登記之申請，使承辦公務員將
    此不實婚姻事項登載於職務上所掌之戶籍資料，並據以核發
    戶籍謄本，足以生損害於戶政機關對於戶籍管理之正確性。
    被告丙○○復於94年 8月26日填寫內容不實之大陸地區人民
    進入臺灣地區保證書，持往臺北縣政府警察局新莊分局，經
    員警在大陸地區人民進入臺灣地區保證書之對保或證明機關
    （構）簽註意見欄加蓋派出所圓戳及警員職章，後於96年 5
    月10日以配偶名義代乙○○填寫中華民國臺灣地區入出許可
    證加簽申請書，並獲核發延期許可。被告乙○○於94年9月9
    日委託時代旅行社填寫大陸地區人民在臺灣地區居留申請書
    ，並獲准居留；96年10月 2日填寫中華民國臺灣地區入出境
    許可證依親居留證延期申請書，並獲延期許可，足生損害於
    內政部入出國及移民署對於大陸地區人民入境臺灣地區管制
    之正確性，被告乙○○來臺後，並未與被告丙○○居住，在
    桃園縣中壢市、臺北市萬華區等處工作，經案外人甲○○舉
    發始知上情，因認被告丙○○係涉犯臺灣地區與大陸地區人
    民關係條例第79條第2項、第15條第1款之意圖營利使大陸地
    區人民非法進入臺灣地區罪（公訴人於原審審理中更正原起
    訴引用之法條項）、刑法第216條、第214條之行使使公務員
    登載不實之文書罪嫌，被告乙○○所為係犯刑法第 216條、
    第214條之行使使公務員登載不實之文書罪嫌云云。
二、按犯罪事實應依證據認定之，無證據不得認定犯罪事實；又
    不能證明被告犯罪或其行為不罰者，應諭知無罪之判決，刑
    事訴訟法第154條第2項第301條第1項分別定有明文。又所
    謂認定犯罪事實之證據，係指足以認定被告確有犯罪行為之
    積極證據而言，該項證據自須適合於被告犯罪事實之認定，
    始得採為斷罪之資料；且如未能發現相當確實證據，或證據
    不足以證明，自不能以推測或擬制之方法，以為裁判之基礎
    ；而認定犯罪事實所憑之證據，雖不以直接證據為限，間接
    證據亦包括在內，然而無論直接證據或間接證據，其為訴訟
    上之證明，須於通常一般人均不致有所懷疑，而得確信其為
    真實之程度者，始得據為有罪之認定，倘其證明尚未達到此
    一程度，而有合理之懷疑存在時，即難遽採為不利被告之認
    定（最高法院76年臺上字第4986號判例參照）。另刑事訴訟
    法第161條第1項規定：檢察官就被告犯罪事實，應負舉證責
    任，並指出證明之方法。因此，檢察官對於起訴之犯罪事實
    ，應負提出證據及說服之實質舉證責任。倘其所提出之證據
    ，不足為被告有罪之積極證明，或其指出證明之方法，無從
    說服法院以形成被告有罪之心證，基於無罪推定之原則，自
    不能為被告有罪之判決（最高法院92年臺上字第 128號判例
    參照）。
三、本件公訴人認被告丙○○、乙○○分別涉有上揭意圖營利使
    大陸地區人民非法進入臺灣地區罪、行使使公務員登載不實
    之文書等罪嫌，無非以上揭事實，有證人甲○○於警詢、偵
    查中之證詞可按，並有卷附(一)入出國及移民署臺北縣專勤隊
    查訪表；(二)入出國及移民署臺北縣專勤隊查訪表及該門牌照
    片；(三)通聯基地臺分析、臺灣大哥大股份有限公司雙向通聯
    資料查詢、遠傳電信股份有限公司行動電話基本資料查詢及
    雙向通訊基地臺明細；(四)證人李宗得即臺北縣政府警察局新
    莊分局員警之證述、臺北縣政府警察局97年11月25日北縣警
    新偵字第0970054170號函、自願搜索同意書、被告丙○○手
    繪該房屋屋內之格局圖；(五)被告丙○○之戶籍謄本；(六)1.大
    陸地區人民在臺灣地區居留申請書、2.大陸地區人民進入臺
    灣地區保證書、3.中華民國臺灣地區入出境許可證依親居留
    證延期申請書、4.中華民國臺灣地區入出許可證加簽申請書
    、5.入出境管理局旅客證件流存照片九張收據一張、流動人
    口登記聯單、大陸地區人民申請來臺查詢、旅客入出境記錄
    查詢表等，資為依據。訊據被告丙○○、乙○○等，對於被
    告乙○○確曾與甲○○同居之事實固不否認，惟均堅決否認
    有上揭犯行，被告丙○○、乙○○均辯稱：伊等係真結婚，
    並無以假結婚方式，辦理被告乙○○來臺居留等事宜等語。
四、經查：
  (一)證人甲○○經原審與本院傳拘均未到庭作證，其於警詢中告
    發被告等假結婚之證詞為：「因為我在92年10月份左右乙○○剛申請入境沒幾天我就認識，在桃園中壢市○○路上的地
    下酒家認識的，並與其交往約四年左右，並同住在桃園縣龜
    山鄉○○路136號3樓306室（我承租），後來又換到上址之6
    樓601 室（由乙○○承租，同一房東），乙○○有親口告訴
    我是與丙○○假結婚來臺打工的，丙○○亦為了賺人頭費先
    與其臺籍配偶離婚再與乙○○假結婚，因為乙○○叫我送人
    頭費用給丙○○，每月人頭費用3000元每次都付三個月，我
    送人頭費用給丙○○共三次，都是乙○○先以電話告知丙○○，丙○○再以電話與我約定交錢地點，幾乎都在新莊中港
    加油站前，有一次丙○○叫我直接送到他家（臺北縣新莊市
    ○○街），幾號幾樓我忘了，我到時他才走下樓。還有一次
    我送錢去時，丙○○不在家，是丙○○的已離婚之台籍配偶
    開門，告知我丙○○不在家，即馬上幫我聯絡。」云云（見
    97年偵字第377號卷第9頁）。偵查中再證稱：「我的確有幫
    乙○○或載她到新莊中港派出所附近拿人頭費用給丙○○，
    有一次丙○○的臺灣配偶有來開門。」、「我是在他新莊派
    出所附近公司外面拿給他，是有一次乙○○到家裡面找她的
    時候，有一個女的出來開門，我說我要找丙○○的老婆，她
    說她就是，我那時候才知道乙○○是假結婚，後來我也有問
    乙○○，她也說她是假結婚。」、「我都是拿現金給丙○○
    ，每個月三千元，我只有送過三次，時間我忘了。」云云。
    證人甲○○上揭證詞，就如何發現被告等係假結婚之證詞，
    於警詢中證詞全文觀之，證人係因為被告乙○○告知假結婚
    後才知道云云，然於偵查中又證稱係因為送人頭費用時被告
    丙○○不在由被告丙○○之台籍配偶開門始知被告等係假結
    婚云云，已略有不合，如果證人甲○○所證與被告乙○○同
    居四年餘、且偵查中所證係在交付人頭費用時偶遇被告丙○○之配偶，始發現被告等係假結婚之證詞無訛，被告乙○○
    應在與證人甲○○交往、同居時，有隱瞞其與被告丙○○間
    係夫妻關係之情形，於證人甲○○發現後，被告乙○○始對
    甲○○表示與被告丙○○係假結婚，結婚之目的僅係為能進
    入臺灣地區云云，被告乙○○在此情況下所為陳述，是否為
    真，亦或係被告乙○○為維繫與證人甲○○間男女關係之說
    詞，亦不能不使人懷疑，且證人甲○○證稱與被告乙○○同
    居時間長達四年餘，然於告發被告等假結婚等情時，竟除空
    言為證外，於警詢、偵查中竟未舉出任何足資佐證渠等關係
    之文書、或其他證物，就有關送人頭費用之時間亦供述不明
    ，其詞不能不使人生疑。衡之證人甲○○於警詢中供稱：「
    （問你為何要檢舉上情？）我覺得我有受騙的感覺，不希望
    乙○○再去騙人。」、偵查中又證稱：「他騙完我的錢就連
    絡不上了。」等語，是證人甲○○與被告乙○○，顯有感情
    及金錢方面之糾紛，在此一情況下，證人甲○○證稱被告等
    假結婚云云，是否係因報復被告乙○○而為，亦難排除其可
    能性，且證人甲○○於本院審理中經合法傳訊均不到庭作證
    ，本院無法就上揭重大疑點以交互詰問方式澄清，是證人甲○○之證詞尚不足以引為不利被告等之證據。
  (二)偵查卷附1.「入出國及移民署臺北縣專勤隊查訪表」所載內
    容為：「科員張朱煌於96年10月23日下午 4時30分至臺北縣
    新莊市○○街69號 5樓、59巷12號13樓查訪該大樓（宏福新
    莊大樓）保全員黃兆隆之查訪內容：經查上址並未住「丙○○」之人。」；2.入出國及移民署臺北縣專勤隊查訪表及該
    門牌照片」所載內容為：「科員張朱煌於96年10月29日下午
    4時許至桃園縣龜山鄉○○○路136號查訪該處房東女兒葉小
    姐之查訪內容：該址306室、601室確實住過甲○○及陸籍女
    子乙○○，已搬離，但仍有相關信件寄到這裡。並提供乙○○照片供指認，確認是乙○○。」等，此等查訪紀錄表，均
    係在證人甲○○至警局舉發後，始為之查訪行動，上揭查訪
    表所能證明之事實，亦僅為被告丙○○於96年10月23日查訪
    時，已未居住在宏福新莊大樓，及被告乙○○與甲○○曾於
    桃園縣龜山鄉○○○路 136號居住之事實，此等查證內容固
    然足證被告乙○○於96年10月 2日所填寫「中華民國臺灣地
    區入出境許可證」之居住地址，於查訪時，並未實際居住，
    被告甲○○所證有與被告乙○○同居於上址之情，尚非全屬
    無據，然本件起訴書欲證明，被告等人係假結婚之事實，係
    發生在92年 8月間之結婚行為時，上揭證據，離證明被告等
    有假結婚之事實仍有距離，證明力尚屬不足。
  (三)偵查卷附3.「通聯基地臺分析、臺灣大哥大股份有限公司雙
    向通聯資料查詢、遠傳電信股份有限公司行動電話基本資料
    查詢及雙向通訊基地臺明細」等資料，雖然顯示：「被告丙○○所有行動電話號碼0000000000號於96年10月23日基地臺
    均在臺南市或嘉義縣。」、「被告乙○○所持用之行動電話
    號碼0000000000、0000000000號於96年 9月11日、96年10月
    23日基地臺均在臺北市○○區○○路一段53號 9樓及臺北市
    ○○區○○路 1號。」等內容；4.「證人李宗得即臺北縣政
    府警察局新莊分局員警之證述、臺北縣政府警察局97年11月
    25日北縣警新偵字第0970054170號函、自願搜索同意書、被
    告丙○○手繪該房屋屋內之格局圖、照片 9張」，雖然有證
    人李宗得於偵查中證稱：「到時，他家有丙○○本人、他父
    親、還有兄弟的小孩二、三個，伊沒有見到乙○○，他們說
    乙○○正在上班，房間內很亂，看不到房間內有女裝，衣櫃
    內伊沒有看，而且他們房間很小，伊覺得可能擠不太下，人
    那麼多，房間那麼少又那麼小等語，然上揭被告二人使用之
    手機之通聯紀錄，僅能證明使用該等手機之人當時所在位置
    ，雖行動電話號碼0000000000號之申租人為被告丙○○（見
    偵查卷第15、16頁），門號0000000000號之申租人為被告洪
    新鶯（見偵查卷第16、31頁），另門號0000000000、000000
    0000號之申租人為李文智（見偵查卷第12頁、本院卷第89、
    90頁），被告洪新鶯亦坦承曾持用門號0000000000、000000
    0000、0000000000號等門號之行動電話（見本院99年10月12
    日審判程序筆錄第 3頁），且上述行動電話基地臺之分析，
    亦僅係顯示於96年 9月11日、10月23日這二日手機使用人當
    時之通聯位置，不在同一縣市，然夫妻因工作緣故，短期內
    未同居一地之情形，亦所在多有，是尚不能以上開二期日被
    告二人所在不在同一縣市，而為檢察官起訴書所為被告夫妻
    間「顯見被告二人確無居住之事實」推論甚明。再以警員李
    宗得至被告等人住居所查訪所得，雖未見到被告乙○○，但
    是查訪記載上已經載明被告乙○○去上班等情，警員雖從外
    觀上未見有女裝，但是警員亦證稱：「衣櫃內我們沒有看」
    等語，足見此一查訪紀錄及證人證詞，亦不能證明被告丙○○所稱被告乙○○去上班等語為虛，是上揭證據亦不足以作
    為證明被告等人有假結婚之事實甚明。
  (四)檢察官起訴書所引上揭(五)被告丙○○之戶籍謄本；(六)1.大陸
    地區人民在臺灣地區居留申請書、2.大陸地區人民進入臺灣
    地區保證書、3.中華民國臺灣地區入出境許可證依親居留證
    延期申請書、4.中華民國臺灣地區入出許可證加簽申請書、
    5.入出境管理局旅客證件流存照片9張收據1張、流動人口登
    記聯單、大陸地區人民申請來臺查詢、旅客入出境記錄查詢
    表等文書證據，均係被告等結婚後申請進入臺灣地區居留之
    申請文書，於是否假結婚之事實無涉。綜上，依檢察官所舉
    上揭證人、文書證據等資料，均無法證明被告等有假結婚之
    事實，原審於審理中將被告等人隔離訊問，被告二人就92年
    間二人結婚之聘禮、申請被告乙○○進入臺灣地區後，在臺
    灣地區之居住所位置、父母子女狀況及夫妻間之工作、經濟
    及性生活等情形，所供之詞大致符合，其間出入不大，無顯
    然矛盾之處，是被告等所辯非顯違常情，尚足堪採信。
五、原審法院經詳細調查、審理後，基於同上之認定，認依檢察
    官所舉之事證，均不足證明被告二人有假結婚之事實，不能
    證明被告二人有上揭意圖營利使大陸地區人民非法進入臺灣
    地區罪、刑法第二百十六條、第二百十四條之行使使公務員
    登載不實之文書罪之犯罪，而為被告無罪之判決，經核並無
    違誤，應予維持。檢察官上訴意旨略以：被告丙○○於原審
    供稱，被告乙○○進入臺灣地區後，先至中壢SOGO地下二樓
    烤肉店工作，後來回到林口做看護，至被告乙○○工作的時
    間，中壢的時侯伊比較不知道，當時伊與被告乙○○是分居
    ，看護的工作時間，伊沒有辦法確定，當時伊與被告乙○○
    也算分居等語。被告乙○○亦自承，進入臺灣地區後，先在
    中壢市韓國料理店做事，做一年多，後來經他人介紹到甲○○那裡做看護等語，足證被告乙○○進入臺灣地區之初，即
    與被告丙○○分居，而無共同生活之結婚真意。又被告二人
    經原審隔離訊問時，被告乙○○供稱，公婆身體狀況都還好
    。被告丙○○則供稱伊父親身體狀況還不錯，母親的腳不好
    ，領有殘障手冊等語。被告洪新閔更供稱伊不記得被告乙○○父母親及弟、妹之姓名等語，足認被告二人對雙方父母、
    家人姓名、健康狀況均不甚瞭解，被告二人結婚之目的僅係
    使被告乙○○可以前來臺灣工作，而非共同生活。況被告乙○○供稱最近一次與被告丙○○性交的時間是在丙○○因酒
    駕案件被關，釋放回來的當天，而被告丙○○則供稱最近一
    次是很久以前，因為上個月才因為酒駕入監，身上有些皮膚
    病等疾患，所以出監後並沒有跟被告乙○○發生性關係等語
    ，益證被告二人對彼此有無履行同居義務之意願及有無互相
    關心扶持等重大事項，被告二人之供詞出現極大差異，被告
    二人是否確實有共同生活，實屬可疑，詎原審竟以被告二人
    隔離訊問結果無顯然矛盾之處，認被告二人確有結婚之真意
    ，而為被告二人無罪之判決，顯有違誤云云。惟查：被告丙○○之母親雖因腳不良於行，而領有殘障手冊，但倘無其他
    病痛，則一般人均會認其身體狀況還可以，故被告乙○○認
    為被告丙○○之母身體狀況還好，並未違背常理；至被告乙○○進入臺灣後，即與被告丙○○分居，係可能受限於經濟
    上之因素，亦非不能為常人所理解；又被告丙○○雖不知道
    被告乙○○之父母與弟、妹之姓名，然此一情況，亦為現今
    跨國婚姻多有之情況，非謂不合常理；末者，被告乙○○與
    丙○○雖就於98年間最後一次性行為之供述有所出入，但性
    行為之發生，僅為被告 2人是否有共同生活之評斷方式之一
    ，自不得僅因兩人就98年間最後一次發生性行為時間之供述
    不符，即推認被告兩人於92年間即無結婚之真意或無共同生
    活，尚應審酌其他事實加以認定，是原審法院既就證人甲○○所為證述不足以作為被告二人不利之認定之理由，說明綦
    詳，且原審業已就被告二人關於92年間二人結婚之聘禮、申
    請被告乙○○進入臺灣地區後，在臺灣地區之居住所位置、
    父母子女狀況及夫妻間之工作、經濟等情形之供詞，大致相
    符，尚無違常情，並已詳述於原判決理由，核無不合。上訴
    意旨指摘原審未就被告 2人無結婚之真意及並無共同生活等
    事實加以審酌，即為被告 2人無罪之判決，於法未合云云，
    或係就「對原判決理由已說明之事項，再為單純之事實上爭
    執」或屬對「原審法院取捨證據及證據證明力判斷」職權之
    合法行使，任加爭執，均不足以認為原判決有何不當或違法
    。此外，復查無其他補強證據存在，故檢察官所舉上開其他
    證據，尚不能使本院得被告有罪之確信，故其上訴為無理由
    ，應予駁回。
據上論斷，應依刑事訴訟法第368條，判決如主文。
本案經檢察官王壬貴到庭執行職務。
中    華    民    國    99    年    10    月    26    日
                  刑事第七庭  審判長法  官  趙功恆
                                    法  官  楊智勝
                                    法  官  游紅桃
以上正本證明與原本無異。
如不服本判決，應於收受送達後10日內向本院提出上訴書狀，其
未敘述上訴之理由者並得於提起上訴後10日內向本院補提理由書
（均須按他造當事人之人數附繕本）「切勿逕送上級法院」。
                                    書記官  戴伯勳
中    華    民    國    99    年    10    月    27    日

司法院資訊處製作；財團法人民間司法改革基金會備份。
